最高法院刑事判決　　　　　　　九十六年度台上字第四四三號
上　訴　人　台灣高等法院檢察署檢察官
被　　　告　甲○○
上列上訴人因被告貪污案件，不服台灣高等法院中華民國九十四
年十一月三日第二審更審判決（九十四年度重上更(五)字第三號，
起訴案號：台灣台北地方法院檢察署八十三年度偵字第一三五九
四號），提起上訴，本院判決如下：
    主  文
原判決撤銷，發回台灣高等法院。
    理  由
本件原判決係以公訴意旨略稱：被告甲○○係前國防部海軍總司
令部（下稱海軍總部）副總司令，職司海軍有關軍令業務，為依
據法令從事公務人員，於民國八十一年六月間，認識從事軍火生
意之敦光國際貿易有限公司（下稱敦光公司）負責人鄭正光。鄭
正光因自法國SAFT公司進口之魚雷電瓶滯銷，急欲尋求銷售管道
，並擬爭取代理義大利Fincantieri造船廠（下稱義大利F廠）參
加海軍總部委託中央信託局公開招標之海洋探測船（下稱海測船
）競標，而向被告請託協助其向海軍總部推銷魚雷電池、請求其
接見義大利Ｆ廠總經理等人員，以提高義大利Ｆ廠評估鄭正光在
海軍之活動能力，鄭正光並暗示被告事成將給予好處。被告明知
海軍總部已無採購魚雷電瓶需要，海測船之採購非其主管業務，
仍基於圖利自己犯意，就上開非其主管監督之事務，利用其時任
職海軍總部副總司令之身分，於同年九月間，在海軍總部其辦公
室內，電召負責承辦採購兵器等之海軍總部兵器處處長金豐鄉及
水兵科承辦員莊俊雄至其辦公室，當鄭正光面前，向金豐鄉等詢
問海軍可否購買鄭正光前開滯銷之魚雷電瓶，雖金豐鄉告以魚雷
電瓶海軍尚有存貨、目前無此需求，被告仍以鄭正光可以每個新
台幣（下同）四百萬元之低價出售為由，要求金豐鄉等試著簽辦
呈核，金豐鄉乃予簽會辦理，嗣被告再於八十二年一月間召集金
豐鄉、莊俊雄等至其辦公室詢問辦理情形（該案嗣經海軍總司令
批示不准），以幫助鄭正光促銷。被告又於同年十一月間，應鄭
正光請求，在其辦公室接見由鄭某帶領之義大利Ｆ廠總經理及業
務經理等人，並收下該廠所製造之各類軍艦目錄，允諾交予海軍
總部有關承辦單位參考研究，另就海測船之採購，亦召集承辦人
郭璽至其辦公室詢問，得知海軍擬與特定廠商議價時，告以郭璽
應召開國際標（嗣採國際標，義大利Ｆ廠終獲得標），以幫助鄭
正光得以代理義大利Ｆ廠參加海測船競標。被告因魚雷電瓶推銷
及海測船之競標，持續利用海軍總部副總司令身分幫助鄭正光，
渠嗣於同年十二月十一日，擬購買圓山岳陽樓房屋時，乃故意邀
約鄭正光同往，當場告訴鄭某其十分中意該房屋，但恐自備款不
夠，鄭正光理會被告之意，隨即先交付二萬元現金，供作購屋定
金，再於同月十七日，在敦光公司，交付以該公司為發票人、面
額六十萬元、付款人華南商業銀行新生分行、票號000000
0號之支票一紙予被告，旋於數日後，鄭正光又持四十萬元現金
，駕車至台北市○○路三十五巷七號九樓之三被告住處樓下，將
之交予被告之妻孫竹青。嗣鄭正光取得義大利Ｆ廠之佣金後，於
八十二年九月九日，在高雄市國賓飯店內，又交付現金五十萬元
予被告，以酬謝其於八十二年四月一日退役前，以海軍總部副總
司令身分所為之上開協助，被告計因之圖得一百五十二萬元之不
法利益。因認被告涉犯修正前貪污治罪條例第六條第一項第五款
對於非主管或監督之事務，利用職權機會或身分圖利罪嫌。經審
理結果，認為不能證明被告犯罪，因而撤銷第一審所為科刑之判
決，改判為被告無罪諭知。固非無見。
惟查：(一)、被告以外之人於審判外之言詞或書面陳述，除法律有
規定者外，不得作為證據，固為九十二年二月六日修正公布，同
年九月一日起施行之刑事訴訟法第一百五十九條第一項所明定。
然依同日修正公布之該法施行法第七條之三但書規定，該修正刑
事訴訟法施行前已繫屬法院之案件，其已依法定程序進行之訴訟
程序，其效力不受影響。原判決理由係以證人鄭正光於八十三年
一月十八日、二十二日、三十日、三十一日、同年二月二十二日
、二十四日於台北市憲兵隊，同月二十九日於內政部警政署保安
警察第一總隊（下稱保一總隊）之陳述、自白書、自首書，均屬
被告以外之人於審判外之言詞或書面陳述，被告及渠原審選任辯
護人均否認其證據能力，且查無例外得作為證據之情形，因認鄭
正光上開言詞及書面陳述，俱屬傳聞證據，並無證據能力，乃執
之為被告無罪判決論據之一（見原判決第一、二、十四、十五頁
）。然鄭正光於台北市憲兵隊、保一總隊，乃至於檢察官偵查中
所為不利被告之言詞供述及所具上開自白書、自首書，均係於上
開修正刑事訴訟法施行前之八十三年間所為，且於八十四年四月
二十六日第一審審理時，亦已依法踐行調查證據程序（見一審卷
第一四一頁），是依上開刑事訴訟法施行法第七條之三但書規定
，其效力既不受影響，自應具有證據能力。原判決理由以鄭正光
上開於台北憲兵隊、保一總隊所為陳述及所具自白書、自首書，
均屬被告以外之人於審判外之陳述，且查無傳聞法則例外得為證
據情形為由，乃認其應無證據能力，而將之摒棄不採，自有採證
適用法則不當之違法。(二)、原判決理由係以公務員服務法第六條
規定「公務員不得假借權力，以圖本身或他人之利益，並不得利
用職務上之機會，加損害於他人。」此為公務員執行職務不得濫
權之規定，可分為「假借權力」與「利用職務上機會」兩種型態
，得假借權力者，必與其地位或職務而對該項事務有指揮監督之
權限相關。被告原任職於海軍總部副總司令，職司海軍軍令系統
，對於海軍之採購事項，非其業務主管，並無職權可言，就該採
購魚雷電瓶事項，自非基於其地位或職務，而對之有指揮監督權
限，應不符公務員服務法第六條所稱之「假借權力」，即無貪污
治罪條例第六條第一項第五款所稱「違背法令」情形，因而為有
利於被告之認定（見原判決第十五、十六頁）。然觀諸鄭正光於
台北市憲兵隊調查時證稱因被告於任職海軍總部副總司令時，曾
親自在其辦公室接見義大利Ｆ廠總經理及業務經理，給足伊面子
，且伊因購買五顆法國魚雷電瓶，未獲海軍採購，不甘損失，乃
請被告代尋銷售管道，被告立即召來兵器處處長金豐鄉幫忙簽購
，基於上述原因，伊再三向被告表示要感謝其幫忙，遂在雙方默
契下陸續給被告金錢，而未索回等語（見一二二四號影印偵卷第
十五頁、第五十七頁正、背面）。而被告於敦光公司促銷魚雷電
瓶期間，曾在其海軍總部辦公室內，電召負責承辦採購兵器等之
海軍總部兵器處處長金豐鄉及水兵科承辦員莊俊雄至其辦公室，
當鄭正光面前，向金豐鄉等詢問海軍可否購買鄭正光前開滯銷之
魚雷電瓶，雖金豐鄉告以魚雷電瓶海軍尚有存貨、目前無此需求
，被告仍以鄭正光可以每個四百萬元之低價出售為由，要求金豐
鄉等試著簽辦呈核，金豐鄉乃予簽會辦理等情，已經金豐鄉、劉
俊英於偵查中到庭結證屬實，即被告對之亦不否認（見同上影印
偵卷第七十八頁、二三三三號偵卷第七十一、七十五頁、第八十
四至八十六頁、第九十六、九十七頁）。似徵被告於案發時擔任
海軍總部副總司令，雖職司軍令業務，然以其當時之地位、職務
，對於海軍魚雷電瓶之採購，仍具一定程度之指揮、監督權責，
否則殊不可能召見且說動負責兵器採購之兵器處處長，特為簽辦
，且鄭正光經營敦光公司，從事軍火買賣，與當時任職海軍總部
副總司令之被告熟稔，渠就被告當時之身分、職務，衡情應有相
當認識，倘被告本其職權，對於軍品採購毫無足資影響之地位，
鄭正光亦無透過被告尋求促銷魚雷電瓶管道必要。本院前次發回
意旨，就此業已指明，然原審對上開卷證仍未加詳查、勾稽，遽
行判決，徒以被告於案發時任職海軍總部副總司令，職司海軍軍
令業務，對於海軍之採購事項，非其主管業務，遂認所為與公務
員服務法第六條所稱之「假借權力」情形不符，非屬貪污治罪條
例第六條第一項第五款所稱「違背法令」情形，即未免速斷，致
原有違法瑕疵依然存在。以上，或係檢察官上訴意旨所指摘，或
為本院得依職權調查之事項，應認原判決仍有撤銷發回更審之原
因。
據上論結，應依刑事訴訟法第三百九十七條、第四百零一條，判
決如主文。
中　　華　　民　　國　九十六　年　　一　　月　二十五　日
                      最高法院刑事第八庭
                          審判長法官  張　淳　淙
                                法官  劉　介　民
                                法官  張　春　福
                                法官  蔡　彩　貞
                                法官  李　伯　道
      本件正本證明與原本無異
                                      書  記  官
中　　華　　民　　國　九十六　年　　二　　月　　一　　日
                                                ｚ
